【裁判字號】    92,簡上,65
【裁判日期】    920717
【裁判案由】    給付票款
【裁判全文】
臺灣臺南地方法院民事判決  九十二年度簡上字六五號
    上 訴 人  乙  ○  ○
    被上訴人  甲  ○  ○
右當事人間請求給付票款事件，上訴人對於中華民國九十二年三月十七日本院臺南簡
易庭九十二年度南簡字第二０七號第一審判決提起上訴，本院判決如左：
    主      文
上訴駁回。
第二審訴訟費用由上訴人負擔。
    事      實
甲、上訴人方面：
  一、聲明：求為判決：
      （一）原判決關於命上訴人給付被上訴人超過新台幣（下同）十八萬元部分廢
            棄。
      （二）右廢棄部分被上訴人在第一審之訴駁回。
  二、陳述：寶島商業銀行台南分行000000000支票帳號雖為其所有，然其
      係概括授權其配偶洪維霖簽發及使用支票，而訴外人洪維霖於民國（下同）八
      十八年間曾向被上訴人借款十八萬元，約定每月利息二千五百元，之後訴外人
      洪維霖曾清償一萬五千元之利息予被上訴人。惟迄九十一年一月初，因訴外人
      洪維霖未能清償該筆債務，始簽發系爭支票擔保該借款，被上訴人曾表示不會
      提示該支票，是訴外人洪維霖既僅欠被上訴人十八萬元，其僅願負十八萬元之
      票據責任。
  三、證據：聲請訊問證人王櫻芬。
乙、被上訴人方面：
  一、聲明：求為判決駁回上訴。
  二、陳述：
      （一）其執有上訴人所簽發、付款人寶島商業銀行台南分行、發票日九十一年
            十二月三十一日、帳號000000000號、票號0000000號
            、票面額二十五萬二千一百七十四元之支票一紙，詎於九十一年十二月
            三十一日提示遭退票，爰本於票據關係訴請上訴人清償票款及法定遲延
            利息。
      （二）八十八年間，因上訴人之配偶洪維霖向其借款十八萬元，其乃向銀行借
            得後再轉借予訴外人洪維霖，是雙方乃約定利息每月二千五百元，惟訴
            外人洪維霖至九十年十二月底止均未給付利息，是其於九十一年初與訴
            外人洪維霖會帳時，即將自八十八年二月起到九十年十二月三十一日止
            未清償之利息及本金合算，併由訴外人洪維霖交付系爭支票以清償該借
            款債務。
      （三）其並未向訴外人洪維霖表示該支票僅供擔保用，而係表明訴外人洪維霖
            若於發票日前清償該債務，其即不會提示該支票，惟迄發票日止，訴外
            人洪維霖均未能清償，其始依約提示該支票。
  三、證據：提出系爭支票及退票理由單各一紙為證。
丙、本院依職權訊問證人洪維霖。
    理      由
一、本件被上訴人起訴主張：訴外人即上訴人之配偶洪維霖，於八十八年初向其借款
    十八萬元，雙方約定利息每月二千五百元，嗣於九十一年初，其與訴外人洪維霖
    會帳結果，由訴外人洪維霖交付以上訴人名義簽發、付款人寶島商業銀行台南分
    行、發票日為九十一年十二月三十一日、票號0000000號、面額二十五萬
    二千一百七十四元之支票一紙（以下稱系爭支票），作為於九十一年十二月三十
    一日（即系爭支票發票日）前清償該債務之擔保，詎洪維霖未依約清償，被上訴
    人即提示系爭支票而遭退票，爰依票據之法律關係請求判命上訴人應給付被上訴
    人二十五萬二千一百七十四元及自九十一年十二月三十一日起至清償日止按週年
    利率百分之六計算之利息等語（原審判決上訴人應給付被上訴人二十五萬二千一
    百七十四元及自九十一年十二月三十一日起至清償日止，按週年利率百分之六計
    算之利息。茲上訴人具狀上訴時雖就其敗訴部分全部提起上訴，然於九十二年五
    月二十一日準備程序時則更正其聲明，僅就原審判決命其給付超過十八萬元部分
    提起上訴。）
二、上訴人則以：其曾概括授權訴外人洪維霖以其名義簽發支票及使用支票，惟對訴
    外人洪維霖使用支票之細節並不清楚，而系爭支票則係訴外人洪維霖向被上訴人
    借款十八萬元所簽發，且訴外人洪維霖亦已清償一萬五千元的利息予被上訴人，
    其就超過借款本金數額外之部分自不須付清償之責等語資為抗辯。
三、經查，訴外人洪維霖於八十八年初向被上訴人借款十八萬元，雙方約定每月利息
    二千五百元，嗣九十一年初，被上訴人與訴外人洪維霖會帳結果，訴外人洪維霖
    共積欠被上訴人本金及利息二十六萬七千五百元（利息自八十八年二月起至九十
    年十二月止共八萬七千五百元）、扣除上訴人已給付之利息一萬五千元，尚欠本
    息二十五萬二千五百元，並由訴外人洪維霖交付系爭支票予被上訴人，詎訴外人
    洪維霖於發票日前仍未清償該借款，被上訴人始提示該支票而遭退票等情，業據
    被上訴人提出系爭支票及退票理由單各一紙附於原審卷可稽，核與證人洪維霖到
    庭證稱情節相符，復為兩造所不爭，應堪信為真實。被上訴人又主張上訴人應依
    票面文義負票據責任，惟上訴人則以前揭情詞置辯，是本件所應審究者厥為兩造
    是否為系爭票據關係之直接前後手？即上訴人可否得持訴外人洪維霖得對被上訴
    人抗辯之事由對抗被上訴人？若兩造為直接前後手，被上訴人行使票據權利是否
    於法有據？
四、按在票據上簽名者，依票上所載文義負責，票據法第五條第一項定有明文；又代
    理人為本人發行票據，未載明為本人代理之旨而簽名於票據者，應自負票據上之
    責任，固為票據法第六條（舊）所明定，惟代理人亦有不表明自己之名，僅表明
    本人之名而為行為，即代理人任意記明本人之姓名蓋其印章，而成為本人名義之
    票據行為者，所在多有，此種行為祇須有代理權，即不能不認為代理之有效形式
    （最高法院五十三年台上字第二七一六號判例參照）。查本件上訴人係將其所有
    系爭支票帳號之支票概括授權訴外人洪維霖簽發，此為上訴人所自承，則訴外人
    洪維霖本此授權而簽發系爭支票，自屬有權代理，且該支票應為真正，揆諸前揭
    說明，上訴人自應依該票上文義負其發票人之責任。
五、次按依票據法第十三條之規定，票據債務人祗不得以自己與發票人或執票人之前
    手間所存抗辯之事由，對抗執票人，若以其自己與執票人間所存抗辯之事由資為
    對抗，則非法所不許，故兩造就系爭支票倘為直接當事人，則上訴人即得以其自
    己與被上訴人間所存抗辯之事由資為對抗；又票據法第十三條關於票據抗辯之限
    制，係一般債權讓與效力之特別規定，故關於票據抗辯之限制，自僅限於依票據
    法規定之票據權利轉讓方式而取得票據者，始有適用，此觀之票據法第十三條、
    民法第二百九十九條第一項之規定自明。故所謂票據直接當事人，自係指依票據
    法規定之轉讓方法，自發票人或原執票人受讓票據者而言，若非依票據法轉讓票
    據之方法受讓票據者，即不得謂係票據法上之票據直接當事人，而有票據法第十
    三條之適用。經查，本件系爭支票雖係由訴外人洪維霖代理上訴人所簽發，作為
    訴外人洪維霖與被上訴人間該借款債務之擔保、清償，然上訴人既自承：系爭支
    票帳號，伊概括授權訴外人洪維霖簽發及使用等語在卷，是以，訴外人洪維霖本
    於發票人即上訴人代理人之地位，簽發系爭支票並交付予被上訴人，應屬授權範
    圍，則訴外人即代理人洪維霖所為之上開簽發及轉讓票據行為，其效力自直接及
    於本人即上訴人，上訴人與被上訴人間自應為系爭支票之直接當事人甚明，從而
    ，上訴人自得以訴外人洪維霖交付系爭支票與被上訴人之緣由，對抗被上訴人。
六、再按票據債務人以自己與執票人間所存抗辯之事由對抗執票人，為學理所稱之票
    據原因抗辯，即票據債務人以票據之原因關係對抗執票人；而所謂票據原因關係
    ，指當事人所以為票據行為之緣由，即票據行為人為票據行為之基礎法律關係。
    本件上訴人於訴外人洪維霖交付系爭支票予被上訴人前，雖並不確知訴外人洪維
    霖簽發系爭支票之緣由，惟訴外人洪維霖既係以上訴人之名義簽發系爭支票，則
    上訴人所以簽發系爭支票之基礎法律關係，即在於清償訴外人洪維霖所積欠被上
    訴人之借款債務，是訴外人洪維霖與被上訴人間之該借款債務關係，即為系爭支
    票之原因關係，上訴人以此原因關係作為抗辯，於法自屬有據。惟查：
    （一）上訴人雖抗辯系爭支票僅供擔保用，被上訴人曾表明不會提示系爭支票云
          云，然此為被上訴人所否認，而觀諸系爭支票上復未為任何限制提示之記
          載，且衡諸一般常情，債務人簽發票據作為借款之擔保，用意本在使債權
          人於屆期未能受清償時，得持該票據逕行使權利，而上訴人就此利於己之
          事又未能舉證以實其說，是上訴人所辯，自難憑採。
    （二）又查，訴外人洪維霖於八十八年二月向被上訴人借款十八萬元時，雙方約
          定每月利息二千五百元，而訴外人洪維霖與被上訴人於九十一年初會帳時
          ，算至九十年十二月底之借款本、息總和應為二十六萬七千五百元，扣除
          上訴人已給付之利息一萬五千元，尚欠本息二十五萬二千五百元，與系爭
          支票之票面金額二十五萬二千一百七十四元亦相當，足見會算當時，系爭
          借款債務之本息合計為上開金額至明，且參以兩造對於超過十八萬元部分
          即為利息亦不爭執，復為證人洪維霖到庭證稱屬實，則該票面金額既為該
          借款債務之本金與利息總和，而其利息數額復未超過借貸雙方之約定，益
          徵上訴人經由訴外人洪維霖之代理，同意就上開本息債務，以簽發交付系
          爭支票以為擔保、清償亦可明，是上訴人抗辯超過十八萬元本金部分，其
          不負票據責任，於法自屬無據。
    （三）至上訴人抗辯訴外人洪維霖曾清償一萬五千元之利息一節，並舉證人即訴
          外人洪維霖之會計王櫻芬為證，然證人王櫻芬係證稱：「我們公司有一筆
          支出一萬五千元，我問洪維霖，他跟我說是他欠甲○○的錢，要付利息，
          他說他跟甲○○借十幾萬元是為了付公司的貨款，所以要從公司支出利息
          ，大概八十七年或八十八年的時候。一萬五千元是我領現金給洪維霖，然
          後在公司我有看到洪維霖交給甲○○，我才會問洪維霖為何會付這筆錢給
          甲○○。我不知道他們如何約定利息。」等語，依證人王櫻芬之證詞，該
          一萬五千元之利息應係於八十七年或八十八年間即已清償，則訴外人洪維
          霖與被上訴人於九十一年初會帳時，訴外人洪維霖若確已清償該部分之利
          息，於會帳時自應會將已清償之利息部分予以扣除，而依前所述，該借款
          本、息算至九十年底本應為二十六萬七千五百元，扣除上訴人所主張已清
          償之一萬五千元利息，應為二十五萬二千五百元，尚超過系爭支票所載之
          票面金額，是不論訴外人洪維霖是否已清償一萬五千元之利息，借貸雙方
          既合意以二十五萬二千一百七十四元為該借款算至九十年底之本、息總和
          ，並由上訴人授權之代理人即訴外人洪維霖簽發及交付系爭支票以清償，
          足見，兩造已合意成立系爭票據債務（金額二十五萬二千一百七十四元）
          已明，上訴人抗辯系爭票據債務應僅有本金十八萬元云云，即非可採，此
          外，上訴人就系爭支票所負擔之利息部分，是否因前所給付之利息一萬五
          千元而部分消滅乙節，復未能舉證以實其說，從而，被上訴人本於票據法
          律關係，請求上訴人給付二十五萬二千一百七十四元，自有理由。
七、末按執票人向支票債務人行使追索權時，得請求自為付款提示日起之利息，票據
    法第一百三十三條前段規定甚明。綜上，系爭支票確為上訴人授權訴外人洪維霖
    所簽發並交付予被上訴人，用以清償訴外人洪維霖與被上訴人間之借款債務，是
    上訴人與被上訴人自為系爭支票之直接當事人，而訴外人洪維霖與被上訴人間之
    借款關係既為系爭支票之原因關係，上訴人自得以訴外人洪維霖所得抗辯被上訴
    人之事由對抗被上訴人；然訴外人洪維霖積欠被上訴人之借款本、息迄九十年底
    止共二十六萬七千五百元，扣除訴外人洪維霖所主張已清償之一萬五千元利息，
    訴外人洪維霖亦尚積欠二十五萬二千五百元之借款本、息，尚超過系爭支票之票
    面所載金額，是上訴人此部分之抗辯於被上訴人行使票據權利亦無任何之影響。
    從而，被上訴人本於票據法律關係主張上訴人應給付票款二十五萬二千一百七十
    四元及自支票提示日即九十一年十二月三十一日起至清償日止按週年利率百分之
    六計算之法定利息，為有理由，應予准許。又命清償票據上債務之判決，應依職
    權宣告假執行，民事訴訟法第三百八十九條第一項第四款定有明文。是則原審為
    被上訴人勝訴之判決，並依職權宣告假執行，於法並無違誤。上訴意旨指摘原判
    決不當，求予廢棄改判如上訴聲明之請求，為無理由，應予駁回。
八、據上論結，本件上訴為無理由，依民事訴訟法第四百三十六條之一第三項、第四
    百四十九條第一項、第七十八條，判決如主文。
中      華      民      國      九十二      年      七    月    十七    日
                                   臺灣臺南地方法院民事第二庭
~B審判長法官  蔡  美  美
~B      法官  林  育  幟
~B      法官  洪  碧  雀
右正本證明與原本無異。
本判決不得上訴。
中      華      民      國      九十二      年      七    月    十七    日
~B法院書記官  顏  惠  華


司法院資訊處製作；財團法人民間司法改革基金會備份。
